臺灣高等法院臺中分院刑事判決　　　96年度選上訴字第2488號
上　訴　人　臺灣台中地方法院檢察署檢察官
被　　　告　丙○○
　　　　　　乙○○
　　　　　　丁○○
上三人共同
選任辯護人　鄭志明律師
上列上訴人因違反公職人員選舉罷免法案件，不服臺灣臺中地方
法院96年度選訴字第4號中華民國96年7月24日第一審判決（起訴
案號：臺灣臺中地方法院檢察署95年度選偵字第35號），提起上
訴，本院判決如下：
    主  文
上訴駁回。
    理  由
一、本案經本院審理結果，認第一審判決以不能證明被告丙○○
    、乙○○、丁○○犯罪而諭知無罪，核無不當，應予維持，
    並引用第一審判決書所記載之理由及證據。
二、上訴意旨略謂：(一)參加該餐會者，實際上並非均為孫科林後
    援會之義工，且舉辦餐會時孫科林之後援會尚未成立，參加
    餐會後，被告等人亦未詢問證人楊茂生、楊家賓等人是否願
    意擔任科林後援會之成員，被告等人對於所稱之後援會相關
    組織、職責分配等亦無法清楚交代，被告等辯稱係為成立後
    援會而舉辦餐會云云，委無足採。(二)被告等人亦坦認該次餐
    會參加者眾，參加者並非全係孫科林後援會義工或成員，且
    此次餐會性質亦與平時外省第二代子弟聚餐之性質不同，餐
    會期間候選人孫科林有向與會者發表請求支持之言論，其目
    的顯係以出資舉辦餐會飲宴之機會，遂其行求與者投票者與
    孫科林之目的，餐會目的與行求與會者投票與孫科林間，即
    具有對價關係，雖與會者未必即因受邀而生一定投票予孫科
    林之意念，仍不影響被告三人違反公職人員選舉罷免法第90
    條之1第1項之犯行。原審採信證人於審理時翻異之詞及被告
    3人之辯詞而認定被告3人無罪，其判決有違背經驗法則之處
    ，至為明顯。為此請撤銷原判決，更為適法之判決等語。
三、按犯罪事實應依證據認定之，無證據不得認定犯罪事實；不
    能證明被告犯罪者，應諭知無罪之判決，刑事訴訟法第154
    條第2項、第301條第1項，分別定有明文。此認定犯罪事實
    之證據，雖不以直接證據為限，間接證據亦包括在內，然而
    無論直接證據或間接證據，其為訴訟上之證明，須於通常一
    般人均不致有所懷疑，而得確信其為真實之程度者，始得據
    為有罪之認定，倘其證明尚未達到此一程度，而有合理之懷
    疑存在時，即難遽採為不利被告之認定（最高法院76年度臺
    上字第4986號判例參照）。公職人員選舉罷免法第90條之1
    第1項之賄選罪，係以對於有投票權之人，行求期約或交付
    賄賂或其他不正利益，而約其不行使投票權或為一定之行使
    為構成要件。亦即須視行為人主觀上是否具有行賄之犯意，
    而約使有投票權人為投票權一定之行使或不行使；客觀上行
    為人所行求期約或交付之賄賂或不正利益，是否可認係約使
    投票權人為投票權之一定行使或不行使之對價；以及所行求
    、期約、交付之對象，是否為有投票權人而定。上開對價關
    係，在於行賄者之一方，係認知其所行求、期約或交付之意
    思表示，乃為約使有投票權人為投票權一定之行使或不行使
    ；在受賄者之一方，亦應認知行賄者對其所行求、期約或交
    付之意思表示，乃為約使其為投票權一定之行使或不行使。
    且對有投票權人交付之財物或不正利益，並不以金錢之多寡
    為絕對標準，而應綜合社會價值觀念、授受雙方之認知及其
    他客觀情事而為判斷（最高法院92年臺上字第893號判例參
    照）。故公職人員選舉罷免法第90條之1第1項之投票行賄罪
    之「賄賂」，既係對於賄求對象約其投票權為一定行使或不
    行使之不法報酬，如行為人並非基於行賄之意思交付金錢、
    財物，則該物即非「賄賂」; 又該罪之成立與否，除應就行
    為人之主觀犯意及共犯犯意聯絡等心裡狀態、行為時之客觀
    情事，本於邏輯推理為綜合判斷外，仍須異時異地，衡以社
    會常情及經驗法則作為判斷之基礎；並應參酌社會常情及經
    驗法則以為論斷之基礎，始能達維護選舉公平性，端正選風
    ，又不悖離國民之法律感情與認知，而彰顯立法本旨，且為
    人民所接受。於民主社會中，人民基於言論自由之保障，除
    公務員等具有特殊身分者應嚴守中立之立場外，任何人均得
    於競選期間，在各種公開或不公開之場合，發言支持某特定
    候選人，其主觀上是否已與談話之對方或在場聽聞該言論之
    有投票權人，互達約其投票權為一定行使或不行使之意思合
    致，應審慎認定，非謂凡於競選期間，在民間舉辦活動之場
    合，致贈相當價值之物品，且活動中出現支持某特定候選人
    之助選言論，不問物品發放之來源及活動舉行之動機，是否
    與選舉有直接密切之關連，在場之人主觀上有無認識所收受
    財物係屬「賄賂」等情，一律以投票受賄罪論處（最高法院
    93年度臺上字第6518號、94年度臺上字第1794號判決參照）
    。是以，在選舉期間，候選人之後援會，係以候選人之當選
    為目的而成立之臨時團體，其性質屬於支持、推薦候選人為
    目的，一般係以對選舉人為拉票及推薦候選人等選舉活動為
    動機之行為，與僅為獲得選票為目的而對選舉人為要約投票
    權之一定行使所為之賄賂行為不同（參照最高法院92年台上
    字第3527號判決意旨）。
四、訊據被告丙○○、乙○○、丁○○雖均坦承三人共同出資於
    民國95年5月17日中午在台中縣和平鄉○○路78之2號萬國餐
    廳席開9桌，舉辦餐會，惟均堅決否認有何違反選罷法犯行
    ，並均辯稱被告丙○○為候選人孫科林之後援會福壽山地區
    執行長、被告乙○○為義工隊隊長、被告丁○○為義工，係
    為在孫科林競選總部成立日即95年5月27日前，先行成立福
    壽山後援會而共同出資舉開該餐會，所邀請對象均為有意願
    於該次臺中縣和平鄉民代表選舉時擔任孫科林競選總部之義
    工，亦有其他支持孫科林競選之後援會幹部偕同義工前來觀
    摩參加，與會者多為外省第二代子弟，交情匪淺，又均於福
    壽山農場附近從事農務，農暇時本即互為邀宴，甚為平常，
    當時適逢被告丙○○生日將屆，亦藉此餐會機會將原先多屆
    均支持孫科林參選鄉民代表之義工組成後援會，以提振福壽
    山農場外省第二代士氣，並介紹後援會幹部予義工認識，並
    無行求期約或交付賄賂或其他不正利益而約使人投票權等違
    反選罷法之行為等語。
五、查台中縣和平鄉鄉民代表候選人孫科林競選服務處於95年5
    月27日上午9時30分在松伯村梨園有機農場本部成立，且孫
    科林競選服務團隊成員之後援組織有梨山區後援會、清泉橋
    後援會、佳陽區後援會、福壽山後援會、河流農場後援會、
    環山區後援會、武陵區後援會等，有警卷第58頁邀請函影本
    及臺灣臺中地方法院檢察署95年度選偵35號卷第169、170、
    171頁邀請函正本在卷可按，足以證明孫科林參選第18屆和
    平鄉鄉民代表候選人競選服務處於被告三人在福壽山地區舉
    辦之餐會結束後10日後即已成立。且依證人孫科林於偵查中
    以證人身份具結證稱：丙○○在餐會前1、2天告知要成立孫
    科林的後援會，要舉辦餐會等情，及以被告身份接受訊問時
    所證述：「（問：為何至萬國餐廳參加聚餐？）丙○○跟我
    說競選團隊有聚餐，是由他們出錢的，邀請我去參加，要我
    幫他們組織起我們的競選團隊。」等語，核與被告三人於警
    訊時供述當天舉辦該餐會之目的時，丙○○供稱：「當天（
    指95年5月17日在萬國餐廳)舉辦的餐會，是為了慶祝和平鄉
    鄉民代表候選人孫科林後援會成立所舉辦。」（見警卷p6)
    、乙○○供述：「主要是福壽山農場外省二代聚餐，遇有為
    和平鄉鄉民代表候選人孫科林之後援會成立造勢。」（見警
    卷p8）、被告丁○○供稱「主要是福壽山農場外省二代聚餐
    ，另因為丙○○認識石金滕剛好講到要成立和平鄉鄉民代表
    候選人孫科林之後援會要成立，順便大舉辦餐會。」等語，
    大致相符。再佐以當天與會者即證人石金藤於警訊及檢察事
    務官前均證稱：係孫科林佳陽後援會會長，當天到場係觀摩
    後援會之成立等情（警卷p26-28、偵卷p46)、證人黃建彰於
　　警訊中並表示是日係參加孫科林後援會成立之餐會，偵查中
    亦供稱係接獲乙○○告知欲成立孫科林之後援會，有聚餐，
    餐會期間有說成立後援會及支持孫科林等詞，伊亦係孫科林
    競選團隊之義工等語 (偵卷p52-53)、及證人陳金和、郭耀
    文於警偵訊亦均供稱係為了孫科林後援會而參加是日之餐會
    ，且均為義工之一等語 (見警卷p42-43、偵卷p66、68、警
    卷p46-49、偵卷p73、76)，核與被告三人坦認是日餐會之目
    的係舉辦福壽山後援會之成立等情相符，且證人楊茂生、楊
    家賓、姚振義、林啟興、陳進孝及潘永松亦不否認是日曾前
    往上址參加聚餐，至於證人楊茂生、姚振義於偵查中雖證稱
    係以為外省第二代一般聚餐，其餘均不知情云云，然本件證
    人楊茂生、姚振義均住在福壽山，且為農場漢莊成員之一，
    對於丙○○欲成立候選人孫科林福壽山後援會而通知大家前
    往聚餐，依該區居民彼此務農，在產業道路間往來，相互問
    候，對於平凡山區有此席開九桌之大型餐會，且與會者多係
    居住該福壽山地區居民，居民彼此接獲邀請，應互有所聞，
    被告三人既已坦承該聚餐目的為成立福壽山孫科林之後援會
    ，證人楊茂生、姚振義關於誤以為係普通聚餐，顯難採信為
    真正。又證人林啟興、陳進孝及潘永松於偵查中均表示係石
    金藤告知參加餐會，但均證稱石金藤未曾告知原因云云，然
    經詢問證人林啟興當天在現場有無看到任何文宣品及有無候
    選人到場，則表示已喝酒醉，沒注意到云云，依該天被告及
    其餘證人均表示現場桌上有孫科林打火機，且其夫婦有到場
    拜票，與會者並有人高喊支持孫科林等語，證人林啟興對此
    豈有可能毫無所悉，證人林啟興上開證述內容應係為避免沾
    惹禍端，而為上開避重就輕之證詞，依證人林啟興既係接受
    石金藤之通知而前往聚餐，且係住在和平鄉，佐以證人石金
    藤證稱為觀摩福壽山後援會之成立，有帶佳陽地區居民約10
    人前往觀摩等語，應認證人林啟興確實已獲得石金藤之告知
    係為了孫科林後援會之成立而前往觀摩餐會等情較為可信。
    至於證人陳進孝、潘永松既不否認係石金藤告知前往用餐而
    到場，然亦表示與被告三人均不認識，衡諸常情，證人陳進
    孝、潘永松既與被告三人不認識，若不知原因，且無共同動
    機，豈有隨意前往他人餐會現場用餐之理，證人陳進孝、潘
    永松證述石金藤如未告知用餐原因，應不可採，應以證人石
    金藤證稱係帶同證人前往觀摩後援會之成立前往餐會現場等
    語，較為可信。綜上，可知當天餐會確實為係為了成立候選
    人孫科林福壽山後援會而舉辦；被告三人上開自白堪認與事
    實相符。
六、被告三人於上開時地為成立後援會而舉辦之餐會，是否有以
    餐會所提供之飲宴內容，作為向前往參與聚餐之人為賄賂或
    不正利益之賄選犯意？亦即該餐會內容和與會者投票權之行
    使或不行使間是否具有對價之關係？(一)按所謂選舉，乃民眾
    透過選票認同某一候選人之政策及理念並表達支持；是以在
　　各項選舉事務進行中，如何尋找與個人理念相同之群體，並
　  藉此宣揚及拉抬持該相同理念而參與選舉之候選人之聲勢，
    此乃各候選人後援會成立之目的。依證人楊茂生、姚振義、
    石金藤、黃建彰、陳金和、郭耀文、林啟興、陳進孝、潘永
    松等人及和平鄉第十八屆鄉民代表選舉之候選人即證人孫科
    林與被告三人均係居住台中縣和平鄉地區，且係外省第二代
    子弟，業經證人及被告供陳在卷，被告三人於通知本件餐會
    之目的時，既已明白告知係為了成立福壽山孫科林後援會，
    接受通知者，亦均係居住該區之外省第二代子弟，顯見被告
    三人係認同候選人孫科林外省第二代之背景及理念，遂請同
    為外省第二代等具有相同成長背景者參加該後援會，以凝聚
    外省第二代子弟之力量，幫忙支持候選人孫科林，核與證人
    石金藤、黃建彰、陳金和、郭耀文於警偵訊時證稱係參加孫
    科林後援會成立之餐會，且係孫科林競選團隊之義工等情相
    符，再佐以證人林啟興、陳進孝、潘永松於原審審理時均證
    稱有幫孫科林插旗子、搬桌子，且之前均有幫孫科林等情(
    見原審卷p94、p97-98、p101)、證人邱美雲即姚振義之妻即
    當天而參加餐會者，於原審審理時亦證稱餐會期間，丙○○
    有詢問可否參加後援會，已允諾並前往孫科林處幫忙打掃等
    語（原審卷p65-66)、證人林劉秀金即林啟興之妻即當天參
    加餐會者於原審審理時亦證稱確實與林啟興均經石金藤之邀
    請而參加孫科林後援會，幫忙發傳票等語 (原審卷p68)，足
    見被告三人並無以「餐會」作為賄選之「賄賂」之犯意，雖
    接獲通知而參加餐會等與被告三人具有相同背景之與會者非
    必然認同或支持被告三人之看法，又或縱令同意幫忙，亦因
    是否同意具名而有不一，然此乃各與會者自由行使其心中意
    思之權利，非可僅以楊家賓、姚振義、林啟興、陳進孝及潘
    永松等當天與會者未具名參加後援會，即認當天之聚餐乃賄
    選之對價，且依證人本件被告三人係為了凝聚梨山地區外省
    第二代之力量，支持及幫忙具有相同背景之候選人孫科林之
    參選，甚明。又依證人楊茂生、楊家賓、姚振義、邱美雲、
    閻鴻文、黃建彰、林啟興、林劉秀金、陳進孝、潘永松等人
    分別於警訊、偵查或原審審理時既均證稱事前並不知道餐會
    當天候選人孫科林會到場，則孫科林雖於上開餐會進行中曾
    到場向在座之人表達其競選訴求，希冀大家支持之意，並有
    與會者在場高喊「孫科林當選」等情，僅係益徵該次餐會之
    目的，確係為出席者支持孫科林而舉辦無訛，不能僅以在餐
    會期間候選人孫科林確實到場發言，即認被告三人與當天參
　　與聚餐者間有互約其投票權為一定行使之意思表示。(二)檢察
　  官上訴意旨既認與會者未必即因受邀享用即生一定投票予孫
    科林之意念。可見檢察官亦不認為免費招待餐飲，即可直接
    誘使與會者投票支持孫科林，既仍須透過到場聆聽被告三人
    表示欲凝結外省第二代力量等理由，方始決定支持與否，則
    該免費餐飲充其量僅能認為係使有投票權之人到場之對價，
    而非約使其等為投票權之一定行使之對價甚明。此外，在餐
    會中雖有置放印有「候選人孫科林」字樣之打火機等文宣物
    品，及孫科林有到場發言等餐會實際進行情形，均僅能證明
    該餐會係為孫科林競選和平鄉第十八屆鄉民代表組成福壽山
    後援會及造勢而舉辦，尚不能據以證明被告有投票行賄之故
    意。綜上，本件被告三人所辯渠等為成立孫科林後援會而舉
　　辦免費餐會，並無投票行賄之故意等情，尚堪採信。
七、綜上所述，並無積極證據足資證明被告三人有投票行賄之故
    意、證人楊茂生、楊家賓、姚振義、林啟興、陳進孝及潘永
    松等人有投票收賄之認識，及免費餐飲係約為投票權之一定
    行使之對價；被告三人在選舉期間，僅為支持及推薦候選人
　  ，以組成後援會之目的而舉辦餐會，尚難認係以為獲得選票
    為目的而對選舉人為要約投票權之一定行使所為之賄賂行為
    ，而認被告三人有行求不正利益，而約其投票權為一定之行
    為，依前開說明，即與公職人員選舉罷免法第90條之1第1項
    之投票行賄罪，犯罪構成要件有間，不能即論以該罪。檢察
    官所舉證據，均不能使本院形成被告三人犯投票行賄罪之確
    信。此外，卷內復無其他積極證據，足資證明被告三人有檢
    察官所指投票行賄犯行。不能證明被告犯罪，自應諭知無罪
    之判決。原判決以不能證明被告犯罪為由，諭知無罪之判決
    ，並無不合。檢察官上訴意旨，仍執前詞，指摘原判決不當
    ，提起上訴，為無理由，應予駁回。
據上論斷，應依刑事訴訟法第373條、第368條，判決如主文。
本案經檢察官甲○○到庭執行職務。
中　　華　　民　　國　　96　　年　　12　　月　　4　　日
            刑事第六庭    審判長法　官  李  文  雄
                                法　官  邱  顯  祥
                                法　官  林  靜  芬
上列正本證明與原本無異。
如不服本判決與於收受送達後十日內向本院提出上訴書狀，其未
敘述上訴之理由者並得於提起上訴後十日內向本院補提理由書 (
均須按他造當事人之人數附繕本)。
                                書記官  陳  秀  真
中　　華　　民　　國　　96　　年　　12　　月　　5　　日
